---
title: 'Analyse des bases sous R'
author: "SANON Korossin"
date: "13/02/2026"
output:
  html_notebook: 
    number_sections: yes
  pdf_document: 
    number_sections: yes
  html_document: 
    number_sections: yes
editor_options: 
  chunk_output_type: inline
---

```{r setup, include=FALSE}
knitr::opts_chunk$set(echo = TRUE)
```

```{r include=FALSE}
library(dplyr)
library(ggplot2)
library(forcats)
library(gt)
library(scales)
library(psych)
library(rstatix)
```


## Import des bases de données : « base_ass » et « base_sin »

```{r}
rm(list=ls())

Base_ass <- read.csv2("Base_ass.csv")
Base_sin <- read.csv2("Base_sin.csv")
```

> Caractéristiques des bases : format de la table, nom des variables, format des variables, dimensions

```{r}
#format
str(Base_ass); str(Base_sin)
```

```{r}
#Transformation des variables qualitatives en facteur
Base_ass$Sexe <- as.factor(Base_ass$Sexe)
Base_ass$Type.vehicule <- as.factor(Base_ass$Type.vehicule) 
Base_ass$Zone.geo <- as.factor(Base_ass$Zone.geo)
```

## Analyse univariée : indicateurs statistiques :

### Fonction d'analyse univariée pour variables qualitatives

```{r}
source("E:/Git/Tarification_IARD/fct_quali.R")
```

> Variables qualitatives : tableau de fréquence, diagramme bâton, camembert

```{r}
#Tableau de fréquence + diagramme bâton (par defaut)
fct_quali(Base_ass$Sexe, "Sexe")
```

```{r}
#Tableau de fréquence + camembert
fct_quali(Base_ass$Sexe, "Sexe", pie = TRUE)
```

```{r}
#Tableau de fréquence + diagramme bâton
fct_quali(Base_ass$Type.vehicule, "Type véhicule")
```

```{r}
#Tableau de fréquence + diagramme bâton
fct_quali(Base_ass$Zone.geo, "Zone géographique")
```

### Fonction d'analyse univariée pour variables quantitatives

```{r}
source("E:/Git/Tarification_IARD/fct_quanti.R")
```

> Variables quantitatives : moyenne, écart-type, min/max, médiane, quartiles, histogrammes et boite à moustache

```{r}
#Histogramme + densité (par défaut)
fct_quanti(Base_ass$age, "Âge")
```

```{r}
#Boxplot 
fct_quanti(Base_ass$age, "Âge", type = "boxplot")
```

```{r}
#Densité seule
fct_quanti(Base_ass$valeur, "Valeur", type = "density")
```

```{r}
#Histogramme avec plus de classes
fct_quanti(Base_ass$anc.permis, "Âge du permis", bins = 40)
```


> Contrôle des données : valeur manquante, valeur aberrante/ incorrecte

```{r}
################################permet de donner le nombre de valeurs manquantes
for (i in 2:8) {
v_manq = sum(is.na(Base_ass[,i]))
print(v_manq)
}
```


## Construction des bases d’études :

### Base d’étude du coût

> Fusion de la base des assurés avec la base de sinistres de manière à garder uniquement les lignes de sinistres.

```{r}
data_cm <- merge(Base_sin, Base_ass, by.x = "num.pol", by.y = "num.pol", all.x = T)
str(data_cm)
```


### Base d’étude de la fréquence

> Construction du tableau de fréquence (absolue) de la base de sinistres i.e. le nombre de sinistres par police

```{r}
t_freq <- data.frame(table(data_cm$num.pol))
str(t_freq)
```


> Fusion du tableau de fréquence avec la base des assurés en gardant toutes les lignes assurés.

```{r}
names(t_freq) <- c("num.pol","nbsin")
data_freq <- merge(Base_ass, t_freq, by.x = "num.pol", by.y = "num.pol", all.x = T)
str(data_freq)
```

> Affectation de la valeur 0 à la variable « nbsin » des lignes sans sinistres

```{r}
nb_na <- paste0("Nombre de lignes sans sinistres = " ,sum(is.na(data_freq$nbsin)))
nb_na

#On affecte la valeur 0
data_freq[is.na(data_freq$nbsin), "nbsin"] = 0
```







