---
title: "Analyse bivariée & Modélisation économétrique"
author: "SANON Korossin"
date: "17/02/2026"
output: 
  html_notebook: 
    number_sections: yes
  pdf_document: 
    number_sections: yes
  html_document: 
    number_sections: yes
editor_options: 
  chunk_output_type: inline
---

```{r setup, include=FALSE}
knitr::opts_chunk$set(echo = TRUE)
```

```{r}
library("lubridate")
library("magrittr")
```


## Analyse descriptive bivariée
> "if (!exists())" : Import des 2 bases de données : « base_ass » et « base_sin » 

```{r}
Base_ass <- read.csv2("Base_ass.csv")
Base_sin <- read.csv2("Base_sin.csv")

#Transformation des variables qualitatives en facteur
Base_ass$Sexe <- as.factor(Base_ass$Sexe)
Base_ass$Type.vehicule <- as.factor(Base_ass$Type.vehicule) 
Base_ass$Zone.geo <- as.factor(Base_ass$Zone.geo)

#Construction des bases d’études
data_cm <- merge(Base_sin, Base_ass, by.x = "num.pol", by.y = "num.pol", all.x = T)

t_freq <- data.frame(table(data_cm$num.pol))
names(t_freq) <- c("num.pol","nbsin")
data_freq <- merge(Base_ass, t_freq, by.x = "num.pol", by.y = "num.pol", all.x = T)
data_freq[is.na(data_freq$nbsin), "nbsin"] = 0
data_freq$nbsin_fact <- as.factor(data_freq$nbsin)

data_freq$exposition <- as.numeric(dmy("31/12/2019")-dmy(data_freq$Date.sous)+1)/365
```


### Fonction d'analyse bivariée

```{r}
source("E:/Git/Tarification_IARD/fct_biv_stat.R")
```


> Indicateurs statistiques par rapport à la fréquence de sinistre

```{r}
biv_stat(data_freq$age, data_freq$nbsin_fact, "Âge", "Nombre de sinistres")
```

```{r}
biv_stat(data_freq$Sexe, data_freq$nbsin_fact, "Sexe", "Nombre de sinistres")
```

```{r}
biv_stat(data_freq$Type.vehicule, data_freq$nbsin_fact, "Type de véhicule", "Nombre de sinistres")
```

```{r}
biv_stat(data_freq$anc.permis, data_freq$nbsin_fact, "Ancienneté permis", "Nombre de sinistres")
```

```{r}
biv_stat(data_freq$Zone.geo, data_freq$nbsin_fact, "Zone géographique", "Nombre de sinistres")
```

```{r}
biv_stat(data_freq$valeur, data_freq$nbsin_fact, "Valeur du véhicule", "Nombre de sinistres")
```



> Indicateurs statistiques par rapport au coût des sinistres 

```{r}
biv_stat(data_cm$age, data_cm$charge.sin, "Âge", "Charge sinistre")
```

```{r}
biv_stat(data_cm$Sexe, data_cm$charge.sin, "Sexe", "Charge sinistre")
```

```{r}
biv_stat(data_cm$Type.vehicule, data_cm$charge.sin, "Type de véhicule", "Charge sinistre")
```

```{r}
biv_stat(data_cm$anc.permis, data_cm$charge.sin, "Ancienneté permis", "Charge sinistre")
```

```{r}
biv_stat(data_cm$Zone.geo, data_cm$charge.sin, "Zone géographique", "Charge sinistre")
```

```{r}
biv_stat(data_cm$valeur, data_cm$charge.sin, "Valeur du véhicule", "Charge sinistre")
```




## Régression

### modélisation du coût moyen 
> Construction d'une base d’apprentissage et un échantillon test (50 obs.) 

```{r}
#set.seed(123)
###
`%notin%` <- Negate(`%in%`)
###
data_cm$ech <- row.names(data_cm)
ech <- sample(data_cm$ech, size = 50)
data_cm_test <- data_cm[data_cm$ech %in% ech, ]
data_cm_app <- data_cm[data_cm$ech %notin% ech, ]
```

> Modélisation du cout avec les variables ayant un fort pouvoir explicatif sur la base d’apprentissage

```{r}
formul_cout <- charge.sin ~ Type.vehicule + Zone.geo + valeur

modele_cout <- glm(
  formul_cout,
  family = gaussian(link = "log"),
  data = data_cm_app
)
summary(modele_cout)

(coeff_cout <- tidy(modele_cout, exponentiate = TRUE))
paste0("AIC = ",  AIC(modele_cout))
```

```{r}
plot(density(data_cm_app$charge.sin),
     col = "blue",
     lwd = 2,
     main = "Densité Observé vs Prédit",
     xlab = "Charge sinistre")

lines(density(modele_cout$fitted.values),
      col = "red",
      lwd = 2)

legend("topright",
       legend = c("Observé", "Prédit"),
       col = c("blue", "red"),
       lwd = 2)
```



### Modélisation de la fréquence

> Construire aléatoirement une base d’apprentissage (900 obs e.g.) et un échantillon test

```{r}
#set.seed(123)
###
data_freq$ech <- row.names(data_freq)
ech <- sample(data_freq$ech, size = 900)
data_freq_app <- data_freq[data_freq$ech %in% ech, ]
data_freq_test <- data_freq[data_freq$ech %notin% ech, ]
```

> Modélisation de la fréquence sur la base d’apprentissage

```{r}
formul_freq <- nbsin ~ Sexe + anc.permis

modele_freq <- glm(
  formul_freq,
  family = poisson(link = "log"),
  offset = log(exposition),
  data = data_freq_app
)

summary(modele_freq)

(coeff_freq <- tidy(modele_freq, exponentiate = TRUE))
paste0("AIC = ", AIC(modele_freq))
```

 **Comme les prédictions sont des espérances, on peut les transformer en fréquences attendues : **

```{r}
y_obs <- data_freq_app$nbsin
y_pred <- modele_freq$fitted.values

max_y <- max(y_obs)
freq_obs <- table(factor(y_obs, levels = 0:max_y))

# Fréquences attendues
lambda_i <- y_pred
freq_pred <- sapply(0:max_y, function(k) sum(dpois(k, lambda_i)))
```

```{r}
barplot(rbind(freq_obs, freq_pred),
        beside = TRUE,
        col = c("steelblue", "orange"),
        names.arg = 0:max_y,
        main = "Histogramme Observé vs Prédit",
        xlab = "Nombre de sinistres",
        ylab = "Fréquence",
        legend = c("Observé", "Prédit"))
```





### Validation des modèles sur les échantillons tests de coût et de fréquence
> Fonction de validation pour les modèles

```{r}
source("E:/Git/Tarification_IARD/fct_validation.R")
```

#### Validation du modèle de coût 

> Voir les résultats

```{r}
res_cout <- validation_cout(
  model = modele_cout,
  data_test = data_cm_test,
  y_name = "charge.sin"
)
```

```{r}
res_cout
```

> Lancer les graphiques

```{r}
diagnostic_cout(
  model = modele_cout,
  data_test = data_cm_test,
  y_name = "charge.sin"
)

```



#### Validation du modèle de fréquence

> Voir les résultats
 
```{r}
res_freq <- validation_frequence(
  model = modele_freq,
  data_test = data_freq_test,
  y_name = "nbsin"
)
```

```{r}
res_freq
```

> Lancer les graphiques

```{r}
diagnostic_frequence(
  model = modele_freq,
  data_test = data_freq_test,
  y_name = "nbsin"
)
```










