---
title: "Tarification"
author: "SANON Korossin"
date: "21/02/2026"
output: 
  html_notebook: 
    number_sections: yes
  pdf_document: 
    number_sections: yes
  html_document: 
    number_sections: yes
editor_options: 
  chunk_output_type: inline
---

> calcul de prime pure
> Import base « Base_aTarifer »

```{r}
base_tarif <- read.csv2("Base_aTarifer.csv")

#Transformation des variables qualitatives en facteur
base_tarif$Sexe <- as.factor(base_tarif$Sexe)
base_tarif$Type.vehicule <- as.factor(base_tarif$Type.vehicule) 
base_tarif$Zone.geo <- as.factor(base_tarif$Zone.geo)

base_tarif$exposition = 1
```

> Rappel théorique

**Prime pure en tarification IARD**


$$
\text{Prime pure} = \mathbb{E}[N \mid X] \times \mathbb{E}[C \mid X]
$$

Donc :

$$
\hat{\pi}(x) = \hat{\lambda}(x) \times \hat{\mu}(x)
$$

où :

- $\hat{\lambda}(x)$ : fréquence prédite  
- $\hat{\mu}(x)$ : coût moyen conditionnel  


> Estimation du coût

```{r}
mu_hat <- predict(modele_cout,
                  newdata = base_tarif,
                  type = "response")
```

> Estimation de la fréquence

```{r}
lambda_hat <- predict(modele_freq,
                      newdata = base_tarif,
                      type = "response")
```

> Prime pure

```{r}
prime_pure <- lambda_hat * mu_hat

summary(prime_pure)
```

```{r}
base_tarif$cout_pred <- mu_hat
base_tarif$freq_pred <- lambda_hat
base_tarif$prime_pure <- prime_pure

```

> Ecrêter et mutualiser les primes

```{r}
## Valeur extrême
base_tarif[which.max(base_tarif$prime_pure),]
```

```{r}
seuil_ecret = 2000
base_tarif$depassement <- (base_tarif$prime_pure > seuil_ecret)*(base_tarif$prime_pure - seuil_ecret)

base_tarif$prime_ecret <- (base_tarif$prime_pure > seuil_ecret)*(seuil_ecret) + (base_tarif$prime_pure <= seuil_ecret)*(base_tarif$prime_pure)

mutualisation <- sum(base_tarif$depassement)/nrow(base_tarif)
base_tarif$prime_pure2 <- base_tarif$prime_ecret + mutualisation

summary(base_tarif$prime_pure2)
```


> Chiffre d’affaire

```{r}
(CA <- sum(base_tarif$prime_pure2))
```

> Prime chargée, en tenant compte d’un chargement de sécurité β=20%

```{r}
base_tarif$PP_Charg <- base_tarif$prime_pure2 * (1+20/100)

summary(base_tarif$PP_Charg)
```

> Prime commerciale, en tenant compte des chargements suivants : - Gestion : 5% - Acquisition : 3%

```{r}
base_tarif$P_Com <- base_tarif$PP_Charg * (1+5/100) / (1-3/100)

summary(base_tarif$P_Com)
```

```{r}
hist(base_tarif$P_Com, breaks = 15, main = "Histogramme des tarifs",
     xlab = "Prime commerciale", ylab = "Fréquence", col = "brown")
```














